ACORDAO-COMPLETO-2340199

ACÓRDÃO 1139/2019 ATA 2/2019 - PRIMEIRA CÂMARA

VISTOS, relatados e discutidos estes autos de atos de concessão de aposentadoria de Juarez Antônio Fistarol e Mauro Henrique Gonzaga Teixeira, ex-servidores da Superintendência Federal de Agricultura, Pecuária e Abastecimento no Estado do Paraná (SFA/PR) , nos cargos, respectivamente, de fiscal federal agropecuário e auditor fiscal federal agropecuário.
ACORDAM os ministros do Tribunal de Contas da União, reunidos em sessão da 1ª Câmara, diante das razões expostas pelo relator, em:
9.1. considerar legal o ato de aposentadoria do Sr. Juarez Antônio Fistarol (peça 7) , concedendo-lhe o registro; 
9.2. considerar ilegal a aposentadoria do Sr. Mauro Henrique Gonzaga Teixeira (peça 8) , negando-lhe o registro, nos termos do § 1º do art. 260 do Regimento Interno;
9.3. dispensar o ressarcimento das quantias indevidamente recebidas de boa-fé (enunciado 106 da súmula da jurisprudência predominante do Tribunal) ;
9.4. determinar à Superintendência Federal de Agricultura, Pecuária e Abastecimento no Estado do Paraná (SFA/PR) que:
9.4.1. no prazo de 15 (quinze) dias, faça cessar os pagamentos decorrentes do ato ora considerado ilegal, sob pena de responsabilidade solidária da autoridade administrativa omissa;
9.4.2. no prazo de 15 (quinze) dias, dê ciência do inteiro teor desta deliberação ao Sr. Mauro Henrique Gonzaga Teixeira, informando-lhe que o efeito suspensivo proveniente da interposição de recurso não o exime da devolução dos valores percebidos indevidamente após a notificação sobre o presente acórdão, em caso de não provimento do recurso porventura impetrado;
9.4.3. encaminhe, no prazo de 30 (trinta) dias, a este Tribunal, comprovantes da data em que os interessados tomaram conhecimento da decisão desta Corte.

Atos de registro de aposentadoria.

Primeira Câmara

Superintendência Federal de Agricultura, Pecuária e Abastecimento no Estado do Paraná (SFA/PR).

3. Interessados: Juarez Antônio Fistarol (XXX.641.319-XX); Mauro Henrique Gonzaga Teixeira (XXX.637.399-XX).

13.1. Ministros presentes: Walton Alencar Rodrigues (Presidente), Benjamin Zymler, Bruno Dantas e Vital do Rêgo.
13.2. Ministro-Substituto presente: Weder de Oliveira (Relator).

ACORDAO-COMPLETO-2357003

Acórdão 6321/2020 - Primeira Câmara

ACORDAO-COMPLETO-2415632

Acórdão 6852/2020 - Primeira Câmara

WEDER DE OLIVEIRA

Em exame, atos de concessão de aposentadoria de Juarez Antônio Fistarol e Mauro Henrique Gonzaga Teixeira, ex-servidores da Superintendência Federal de Agricultura, Pecuária e Abastecimento no Estado do Paraná (SFA/PR) , nos cargos, respectivamente, de fiscal federal agropecuário e auditor fiscal federal agropecuário.
Adoto como relatório, com os devidos ajustes de forma, a instrução elaborada no âmbito da Secretaria de Fiscalização de Pessoal - Sefip (peça 10) , com a qual concordou o corpo gerencial daquela unidade instrutiva especializada (peça 11) , e que, também, contou com a anuência do MP/TCU, representado pelo procurador Júlio Marcelo de Oliveira (peça 12) :
"HISTÓRICO
3.	Constatou-se que, no ato de aposentadoria de Juarez Antônio Fistarol, houve a averbação de tempo de aluno aprendiz (7 anos, 9 meses e 15 dias) . Assim, esta Unidade Técnica enviou diligência ao órgão de origem (peça 2) , solicitando o encaminhamento de cópia da certidão de tempo de serviço na condição de aluno-aprendiz. Em resposta, o órgão de origem encaminhou os documentos anexados à peça 4.
EXAME TÉCNICO
Análise do ato de concessão de aposentadoria de Juarez Antônio Fistarol (CPF XXX.641.319-XX) 
4.	Conforme se observa no ato de aposentadoria em favor de Juarez Antônio Fistarol, constatou-se que, no cômputo do tempo de serviço, foi considerado período de tempo na condição de aluno-aprendiz (7 anos, 9 meses e 15 dias) . 
5.	A jurisprudência pacífica do TCU a respeito do tema foi consolidada no Enunciado 96 da Súmula da Jurisprudência da TCU, cuja redação original remonta a 1976. A redação atual, aprovada em 1994, é transcrita a seguir:
'Conta-se para todos os efeitos, como tempo de serviço público, o período de trabalho prestado, na qualidade de aluno-aprendiz, em Escola Pública Profissional, desde que comprovada a retribuição pecuniária à conta do Orçamento, admitindo-se, como tal, o recebimento de alimentação, fardamento, material escolar e parcela de renda auferida com a execução de encomendas para terceiros'.
6.	Por meio do Acórdão 2024/2005-TCU-Plenário, foram detalhados os seguintes parâmetros para verificação do atendimento àquele enunciado: 
 (...) 
9.3. determinar à Secretaria Federal de Controle Interno que oriente as diversas escolas federais de ensino profissionalizante no sentido de que:
9.3.1. a emissão de certidão de tempo de serviço de aluno-aprendiz deve estar baseada em documentos que comprovem o labor do então estudante na execução de encomendas recebidas pela escola e deve expressamente mencionar o período trabalhado, bem assim a remuneração percebida;
9.3.2. a simples percepção de auxílio financeiro ou em bens não é condição suficiente para caracterizar a condição de aluno-aprendiz, uma vez que pode resultar da concessão de bolsas de estudo ou de subsídios diversos concedidos aos alunos;
9.3.3. as certidões emitidas devem considerar apenas os períodos nos quais os alunos efetivamente laboraram, ou seja, indevido o cômputo do período de férias escolares;
9.3.4. não se admite a existência de aluno-aprendiz para as séries iniciais anteriormente à edição da Lei n.º 3.552, de 16 de janeiro de 1959, a teor do art. 4º do Decreto-lei n.º 8.590, de 8 de janeiro de 1946.
7.	Os parâmetros detalhados no Acórdão 2024/2005-TCU-Plenário foram confirmados por julgados posteriores do TCU, a exemplo dos Acórdãos 8.679/2011, 3.608/2013 e 1.952/2014 da Primeira Câmara e 5.790/2011 da Segunda Câmara.
8.	A aposentadoria em comento foi deferida em 2015. Portanto, aplica-se ao caso ora tratado, o entendimento acima descrito.
9.	No entanto, a certidão encaminhada pelo órgão de origem foi emitida pelo INSS (peça 4, p. 2-3) . Nela, o referido instituto apontou o período de aluno aprendiz como tempo de contribuição, com base em anotação de carteira de trabalho. O empregador foi o Serviço Nacional de Formação Profissional Rural.
10.	Dessa forma, esta Unidade Técnica propõe que o ato seja considerado legal e registrado.
Análise do ato de concessão de aposentadoria de Mauro Henrique Gonzaga Teixeira (CPF XXX.637.399-XX) 
11.	No caso em tela, verificou-se a averbação de 11 anos, 2 meses e 13 dias referente a tempo laborado em condições insalubres posterior à Lei 8.112/1990, com base em Mandado de Injunção.
12.	De acordo com o Controle Interno, a aposentadoria está alicerçada na Ação Ordinária 0008008-29.2013.4.01.3400, da 17ª Vara da Seção Judiciária do DF (Mandado de Injunção 1601) , a qual ainda tramita no TRF-1ª Região (n. 00118599120134010000) , cuja cópia da sentença está anexada à peça 6. 
13.	Nessa decisão, o Tribunal apenas reafirmou as disposições da Orientação Normativa SRH/MP n. 10, com a consequente normalização na análise dos pleitos de aposentadoria especial e a abstenção na revisão dos procedimentos já efetuados. 
14.	No que se refere a contagem ponderada de tempo prestado em condições insalubres, o entendimento deste Tribunal, firmado no Acórdão 2008/2006-TCU-Plenário, é no sentido de ser possível a contagem de tempo de serviço para concessão de aposentadoria estatutária com o aproveitamento de tempo especial prestado sob condições insalubres, perigosas ou penosas. Assim, o servidor público que exerceu, como celetista, no serviço público, atividades insalubres, penosas ou perigosas, em período anterior à vigência da Lei 8.112/90, tem direito à contagem especial de tempo de serviço para efeito de aposentadoria. Portanto, a jurisprudência deste Tribunal somente ampara a contagem ponderada de tempo insalubre para fins de aposentadoria daqueles servidores que trabalharam nessas condições antes do advento da Lei n. 8.112/90, enquanto estiveram vinculados ao regime celetista.
15.	Além disso, no Acórdão 911/2014-TCU-Plenário, este Tribunal deixou assente que, mesmo observando os parâmetros do Acórdão 2008/2006-TCU-Plenário, a contagem especial de tempo prestado em condições insalubres para servidores ocupantes de cargos de natureza estritamente administrativa somente poderá ocorrer se estiver efetivamente demonstrada a existência de risco ou de agentes nocivos à saúde no local de trabalho, devidamente atestado por laudo pericial. 
16.	Em relação ao período em que o interessado esteve vinculado ao regime estatutário, esta Corte de Contas esclareceu no Acórdão 2008/2006-TCU-Plenário a inviabilidade jurídica da contagem de tempo de serviço prestado sob condições insalubres de forma ponderada, pois, nesse caso, haveria a necessidade de edição de lei complementar que regulamentasse o artigo 40, § 4º, da Constituição Federal, para definir os critérios e requisitos para a concessão de aposentadoria especial, o que não ocorreu até a presente data. Acrescente-se que o entendimento do STF era de que se tratava de norma de eficácia limitada, dependendo, para sua plena eficácia, de lei complementar que iria regulamentá-la. Nesse sentido: RE-AgR 428511/DF, Relator: Min. SEPÚLVIDA PERTENCE, Julgamento: 14/02/2006, Órgão Julgador: Primeira Turma e MI 462/MG. Relator: Min. MOREIRA ALVES, Julgamento: 06/09/1995, Órgão Julgador: Tribunal Pleno.
17.	Recentemente o STF editou a Súmula Vinculante n. 33, quando foi suprida a lacuna deixada pelo Poder Público relativa à edição da lei complementar que regulamenta a concessão de aposentadoria especial ao servidor público.
18.	Com a edição da citada Súmula, aplica-se ao servidor público, no que couber, as regras do regime geral da previdência social sobre aposentadoria especial de que trata o artigo 40, § 4º, inciso III, da Constituição Federal, até a edição de lei complementar específica.
19.	Assim, as aposentadorias estatutárias especiais deferidas com base nesse fundamento deverão observar os mesmos critérios para as aposentadorias especiais deferidas àqueles vinculados ao regime geral de previdência social, nos termos do artigo 57 da Lei n. 8.213/1991.
20.	O Sr. Mauro Henrique, que averbou tempo insalubre após o advento da Lei 8.112/1990, aposentou-se com fundamento no art. 3º da Emenda Constitucional 47/2005, que possui a seguinte redação:
Art. 3º Ressalvado o direito de opção à aposentadoria pelas normas estabelecidas pelo art. 40 da Constituição Federal ou pelas regras estabelecidas pelos arts. 2º e 6º da Emenda Constitucional nº 41, de 2003, o servidor da União, dos Estados, do Distrito Federal e dos Municípios, incluídas suas autarquias e fundações, que tenha ingressado no serviço público até 16 de dezembro de 1998 poderá aposentar-se com proventos integrais, desde que preencha, cumulativamente, as seguintes condições:
I trinta e cinco anos de contribuição, se homem, e trinta anos de contribuição, se mulher;
II vinte e cinco anos de efetivo exercício no serviço público, quinze anos de carreira e cinco anos no cargo em que se der a aposentadoria;
III idade mínima resultante da redução, relativamente aos limites do art. 40, § 1º, inciso III, alínea 'a', da Constituição Federal, de um ano de idade para cada ano de contribuição que exceder a condição prevista no inciso I do caput deste artigo.
Parágrafo único. Aplica-se ao valor dos proventos de aposentadorias concedidas com base neste artigo o disposto no art. 7º da Emenda Constitucional nº 41, de 2003, observando-se igual critério de revisão às pensões derivadas dos proventos de servidores falecidos que tenham se aposentado em conformidade com este artigo.
21.	Após análise do ato de concessão, verifica-se que o interessado não possui 35 anos de contribuição, visto que não houve contribuição previdenciária relativa aos 11 anos averbados a título de insalubridade.
22.	Em que pese a existência de decisão judicial, garantindo a contagem de tempo de serviço de forma ponderada, o tempo de contribuição não está abarcado em tal decisão.
23.	Assim, foi indevida a averbação de contagem ponderada de tempo de contribuição prestado em condições insalubres.
24.	Desta forma, o ato em tela deve ser considerado ilegal, tendo seu registro negado. O interessado deve retornar à atividade e nova aposentadoria se dará pelas regras vigentes no momento da inativação.
CONCLUSÃO
25.	Em razão do exposto e tendo em vista as análises realizadas nos atos de concessão de aposentadoria de Juarez Antônio Fistarol e Mauro Henrique Gonzaga Teixeira, esta Unidade Técnica considera que o ato em favor do Sr. Juarez Antônio Fistarol deve ser considerado legal e o ato em nome de Mauro Henrique Gonzaga Teixeira deve ser considerado ilegal.
PROPOSTA DE ENCAMINHAMENTO
26.	Ante o exposto, propõe-se, com base nos arts. 71, inciso III, da Constituição Federal, 1o, inciso V, e 39, inciso II, da Lei 8.443/1992 e 260, § 1o, do Regimento Interno do Tribunal de Contas da União (TCU) :
a) considerar LEGAL e registrar o ato de concessão de aposentadoria em favor de Juarez Antônio Fistarol (CPF XXX.641.319-XX) ;
b) considerar ILEGAL e negar registro ao ato de concessão de aposentadoria em favor de Mauro Henrique Gonzaga Teixeira (CPF XXX.637.399-XX) ;
c) dispensar a devolução dos valores indevidamente recebidos até a data da do acórdão que vier a ser proferido, com base no Enunciado 106 da Súmula da Jurisprudência do TCU;
d) esclarecer ao interessado que, no caso de não provimento de recurso eventualmente interposto junto ao TCU, deverão ser repostos os valores recebidos após a ciência do acórdão;
e) determinar ao órgão de origem, com base no art. 45 da Lei 8.443/1992, que:
e.1) faça cessar os pagamentos decorrentes do ato impugnado, comunicando ao TCU, no prazo de quinze dias, as providências adotadas, nos termos dos art. 262, caput, do Regimento Interno do TCU;
e.2) informe ao interessado o teor do acórdão que vier a ser prolatado, encaminhando ao TCU, no prazo de trinta dias, comprovante da data de ciência pelo interessado." 
É o relatório.

não há.

Procurador Júlio Marcelo de Oliveira.

APOSENTADORIA. SFA/PR. LEGALIDADE DE UM ATO. ILEGALIDADE DE OUTRO ATO. IMPOSSIBILIDADE DE CONVERSÃO DE TEMPO PRESTADO EM CONDIÇÕES ESPECIAIS EM TEMPO COMUM, MEDIANTE APLICAÇÃO DE FATOR MULTIPLICADOR. DISPENSA DE DEVOLUÇÃO DE VALORES ENUNCIADO 106. DETERMINAÇÕES. CIÊNCIA.

APOSENTADORIA (APOS)

Secretaria de Fiscalização de Pessoal (Sefip).

Em exame, atos de concessão de aposentadoria de Juarez Antônio Fistarol e Mauro Henrique Gonzaga Teixeira, ex-servidores da Superintendência Federal de Agricultura, Pecuária e Abastecimento no Estado do Paraná (SFA/PR) , nos cargos de fiscal federal agropecuário e auditor fiscal federal agropecuário, respectivamente.
A Sefip propõe a legalidade e registro do ato do Sr. Juarez Antônio Fistarol (peça 7) e a ilegalidade e negativa de registro do ato de aposentadoria do Sr. Mauro Henrique Gonzaga Teixeira (peça 8) , por detectar a averbação indevida de contagem ponderada de tempo de contribuição prestado em condições insalubres (peça 10) . Tal encaminhamento contou com a concordância do MP/TCU, representado pelo procurador Júlio Marcelo de Oliveira (peça 12) .
Com relação ao ato do Sr. Mauro Henrique Gonzaga Teixeira, a unidade instrutiva especializada ressaltou (peça 10) que foi verificada "a averbação de 11 anos, 2 meses e 13 dias referente a tempo laborado em condições insalubres posterior à Lei 8.112/1990" com base em decisão do Tribunal Regional Federal da 1ª Região (TRF-1) , em agravo de instrumento contra decisão do juízo da 17ª Vara da Seção Judiciária do DF, a qual havia vedado a conversão do tempo especial em tempo comum aos fiscais federais agropecuários, para fins de aposentação (peça 6) .
A Sefip argumenta que, "em relação ao período em que o interessado esteve vinculado ao regime estatutário, esta Corte de Contas esclareceu no Acórdão 2008/2006-TCU-Plenário a inviabilidade jurídica da contagem de tempo de serviço prestado sob condições insalubres de forma ponderada, pois, nesse caso, haveria a necessidade de edição de lei complementar que regulamentasse o artigo 40, § 4º, da Constituição Federal, para definir os critérios e requisitos para a concessão de aposentadoria especial, o que não ocorreu até a presente data. Acrescente-se que o entendimento do STF era de que se tratava de norma de eficácia limitada, dependendo, para sua plena eficácia, de lei complementar que iria regulamentá-la. Nesse sentido: RE-AgR 428511/DF, Relator: Min. SEPÚLVIDA PERTENCE, Julgamento: 14/02/2006, Órgão Julgador: Primeira Turma e MI 462/MG. Relator: Min. MOREIRA ALVES, Julgamento: 06/09/1995, Órgão Julgador: Tribunal Pleno".
Sustenta a Sefip, com o apoio do Parquet, que tal lacuna (regulamentação por lei complementar) foi preenchida com a edição da Súmula Vinculante 33 do Supremo Tribunal Federal (STF) , por meio da qual definiu-se que se aplica "ao servidor público, no que couber, as regras do regime geral da previdência social sobre aposentadoria especial de que trata o artigo 40, § 4º, inciso III, da Constituição Federal, até a edição de lei complementar específica".
Dessa maneira, "as aposentadorias estatutárias especiais deferidas com base nesse fundamento deverão observar os mesmos critérios para as aposentadorias especiais deferidas àqueles vinculados ao regime geral de previdência social, nos termos do artigo 57 da Lei n. 8.213/1991".
Porém, o Sr. Mauro Henrique Gonzaga Teixeira, que averbou tempo insalubre após o advento da Lei 8.112/1990, aposentou-se com fundamento no art. 3º da Emenda Constitucional 47/2005, e, portanto, deveria contar com "35 anos de contribuição, visto que não houve contribuição previdenciária relativa aos 11 anos averbados a título de insalubridade", pois esse é um dos requisitos estabelecidos para a concessão do benefício:
"Art. 3º Ressalvado o direito de opção à aposentadoria pelas normas estabelecidas pelo art. 40 da Constituição Federal ou pelas regras estabelecidas pelos arts. 2º e 6º da Emenda Constitucional nº 41, de 2003, o servidor da União, dos Estados, do Distrito Federal e dos Municípios, incluídas suas autarquias e fundações, que tenha ingressado no serviço público até 16 de dezembro de 1998 poderá aposentar-se com proventos integrais, desde que preencha, cumulativamente, as seguintes condições:
I - trinta e cinco anos de contribuição, se homem, e trinta anos de contribuição, se mulher."
Nessa esteira, continua a Sefip, "em que pese a existência de decisão judicial, garantindo a contagem de tempo de serviço de forma ponderada, o tempo de contribuição não está abarcado em tal decisão" e, portanto, "foi indevida a averbação de contagem ponderada de tempo de contribuição prestado em condições insalubres".
II
Com efeito, o entendimento desta Corte de Contas tem sido no sentido de que, ao julgar mandados de injunção versando sobre a lacuna existente na regulamentação do art. 40, § 4º, da Constituição Federal de 1988, o STF apenas a colmatou com o disposto no art. 57 da Lei 8.213/1991, que dispõe sobre os planos de benefícios da previdência social (acórdãos 14924/2018, 5155/2015, 471/2014, todos da 1ª Câmara) .
O STF, com essa decisão, assegurou o direito à aposentadoria especial aos servidores públicos portadores de deficiência ou que laborem em condições perigosas, penosas ou insalubres, mediante aplicação analógica do caput do art. 57 da Lei 8.213/1991. Entretanto, não permitiu a conversão, majorada à proporcionalidade do tempo de trabalho (serviço) , do tempo de contribuição exercido em condições especiais, como se extrai da leitura do § 5º do art. 57 da Lei 8.213/1991:
"§ 5º O tempo de trabalho exercido sob condições especiais que sejam ou venham a ser consideradas prejudiciais à saúde ou à integridade física será somado, após a respectiva conversão ao tempo de trabalho exercido em atividade comum, segundo critérios estabelecidos pelo Ministério da Previdência e Assistência Social, para efeito de concessão de qualquer benefício" (não grifado no original) .
Destaco que o Supremo Tribunal Federal já distinguiu as duas questões (aposentadoria especial e conversão de tempo especial em tempo comum) , conforme se extrai da ementa do MI 2.123 AgR/DF:
"EMENTA Agravo regimental em mandado de injunção. Pedido de conversão do tempo de serviço. Ausência de previsão constitucional. Recurso provido. 1. O mandado de injunção volta-se à colmatagem de lacuna legislativa capaz de inviabilizar o gozo de direitos e liberdades constitucionalmente assegurados, bem assim de prerrogativas inerentes à nacionalidade, à soberania e à cidadania (art. 5º, LXXI, CF/1988) . 2. É imprescindível, para o exame do writ, a presença de dois pressupostos sucessivos: i) a verificação da omissão legislativa e ii) a efetiva inviabilidade do gozo de direito, faculdade ou prerrogativa consagrados constitucionalmente em razão do citado vácuo normativo. 3. O preceito constitucional em foco na presente demanda não assegura a contagem diferenciada do tempo de serviço e sua averbação na ficha funcional; o direito subjetivo corresponde à aposentadoria em regime especial, devendo esta Suprema Corte atuar na supressão da mora legislativa, cabendo à autoridade administrativa a análise de mérito do direito, após exame fático da situação do servidor. 4. A pretensão de garantir a conversão de tempo especial em tempo comum mostra-se incompatível com a presente via processual, uma vez que, no mandado de injunção, cabe ao Poder Judiciário, quando verificada a mora legislativa, viabilizar o exercício do direito subjetivo constitucionalmente previsto (art. 40, § 4º, da CF/88) , no qual não está incluído o direito vindicado. 5. Agravo regimental provido para julgar improcedente o mandado de injunção." (não grifado no original) 
Na aposentadoria concedida ao Sr. Mauro Henrique Gonzaga Teixeira, o SFA/PR computou tempo especial exercido em condições insalubres em face de decisão proferida pelo TRF-1 em processo que tratava de normalização na análise dos pleitos de aposentadoria especial, com base na Orientação Normativa SRH/MP 10.
No caso, o agravo provido entendeu "prevalecer as disposições da Orientação Normativa SRH/MP nº 10", a qual dispõe em seu art. 9º:
"DA CONVERSÃO DE TEMPO ESPECIAL EM TEMPO COMUM
Art. 9º O tempo de serviço exercido em condições especiais será convertido em tempo comum, utilizando-se os fatores de conversão de 1,2 para a mulher e de 1,4 para o homem.
Parágrafo único. O tempo convertido na forma do caput poderá ser utilizado para a aposentadoria prevista no art. 40 da Constituição Federal, na Emenda Constitucional nº 41, de 19 de dezembro de 2003, e na Emenda Constitucional nº 47, de 5 de junho de 2005, exceto nos casos da aposentadoria especial de professor de que trata o § 5º do art. 40 da Constituição Federal."
Note-se que a norma, que serviu de supedâneo à decisão do TRF-1, autoriza a conversão majorada, em comum, apenas do tempo de serviço exercido em condições especiais, não abarcando o de contribuição.
Também é o entendimento que se extrai do excerto da decisão proferida pela desembargadora federal Ângela Catão no agravo provido:
"A decisão proferida no MI 1.601/DF, ao determinar que "a autoridade administrativa competente proceda à análise da situação fática dos substituídos pelo impetrante (ANFFA SINDICAL - Sindicato Nacional dos Fiscais Agropecuários) , para fins de aposentadoria especial, à luz do art. 57 da lei 8.213/1991", autoriza a conversão do tempo de serviço especial em comum, uma vez que o próprio § 5º do artigo 57 da Lei 8.213/91, cuja aplicação foi determinada, prevê tal instituto."
Assim, a transformação de tempo especial exercido em condições especiais em tempo de contribuição para aposentadoria comum, a qual se deu com fundamento no art. 3º da Emenda Constitucional 47/2005, não se coaduna com as diretrizes estabelecidas no agravo provido, o que impõe a impugnação da contagem ponderada de períodos laborados após o advento da Lei 8.112/1990 e conduz à ilegalidade do respectivo ato.
Por conseguinte, conforme bem informou a Sefip, uma vez excluído o período contestado, cumpre informar ao interessado que deve retornar à atividade e alcançar o tempo de contribuição necessário para aposentadoria com proventos integrais.
Por essas razões, acolhendo a proposta à Sefip, acompanhada pelo MP/TCU, o ato de aposentadoria do Sr. Juarez Antônio Fistarol (peça 7) deve ser julgado legal determinando-se o respectivo registro, enquanto o ato concernente ao Sr. Mauro Henrique Gonzaga Teixeira (peça 8) deve ser julgado ilegal, com negativa de registro.
Diante do exposto, manifesto-me pela aprovação do acórdão que ora submeto à apreciação deste Colegiado.
TCU, Sala das Sessões Ministro Luciano Brandão Alves de Souza, em 5 de fevereiro de 2019.
Weder de Oliveira 
Relator